臺灣高等法院刑事判決　　　　　　　　　九十年度上易字第二一七三號
　　上　訴　人　臺灣板橋地方法院檢察署檢察官
　　被　　　告　酉○○○
　　　　　　　　申○○
　　共　　　同
　　選任辯護人　蔡文彬
右上訴人因被告詐欺案件，不服臺灣板橋地方法院八十八年度易緝字第二○九號，中
華民國九十年五月十日第一審判決（起訴案號：臺灣板橋地方法院檢察署八十七年度
偵字第二一五七六號）提起上訴，本院判決如左：
    主  文
上訴駁回。
    理  由
一、公訴意旨略以：被告酉○○○、申○○係夫妻，其二人竟共同基於意圖為自己不
    法所有之概括犯意之聯絡，自民國八十三年三月間起，連續成立三十一個民間互
    助會，以被告酉○○○為互助會會首，被告申○○則負責收取會款等情事，藉此
    吸取大量金錢，告訴人癸○○、丑○、乙○○、甲○○、子○○、辰○○○等人
    不疑乃陷於錯誤而分別加入互助會（時間、會員人數、金額詳見附件所示）。詎
    所有互助會於八十七年九月五日宣佈停標，積欠告訴人癸○○、丑○、乙○○、
    甲○○、子○○、辰○○○等人之會款共達六百七十餘萬元（詳細金額詳見附件
    所示），上開會員至此始知受騙，因認被告二人涉有刑法第三百三十九條第一項
    之詐欺取財罪嫌云云。
二、訊據被告酉○○○、申○○均堅詞否認有右開詐欺之犯行，被告酉○○○辯稱：
    伊並未主動邀集告訴人等人入會，係彼等自行參加互助會，伊並未有詐欺行為，
    且係因死會之會員在外煽動其他會員不要再繳會錢，所以才會倒會等語；被告申
    ○○辯稱：伊平日在上班，互助會均係由伊太太處理，伊並未參與，僅在假日時
    沒事，又逢互助會之開標日，才會幫其妻收取會錢等語。另辯護意旨略以：查告
    訴人參加被告酉○○○所召集之互助會，時間最早者始自八十二年八月五日，而
    距離被告酉○○○倒會之八十七年九月最近之互助會則為八十六年八月十五日所
    召集，以八十二年所召集之互助會而言，自起會迄倒會之五年間，被告酉○○○
    均正常地收取會款並給付得標會員標金，因此告訴人才會一會接一會參加被告酉
    ○○○所召集之互助會，也因為信任被告酉○○○，才會一個介紹一個參加互助
    會，足證被告酉○○○在會員中之信用確實良好。是以被告酉○○○於召集告訴
    人參加互助會時，並無不法所有之意圖；告訴人參加互助會亦非因被告酉○○○
    施用詐術，使告訴人陷於錯誤所致，完全係告訴人基於自己之自由意志判斷，自
    行決定加入被告酉○○○所召集之互助會。又以距被告酉○○○倒會最近才召集
    之互助會，該會距被告酉○○○倒會之八十七年九月，亦有年餘之時間，此一時
    間被告酉○○○亦係正常收取會款並給付標金予得標之會員，足證被告酉○○○
    並非因明知自己已無支付能力，仍召集互助會，待收取鉅額會款之後捲款潛逃；
    復從原審向被告酉○○○在蘆洲市農會、世華聯合商業銀行北三重分行、誠泰商
    業銀行、華南商業銀行蘆洲分行、台新國際商業銀行蘆洲分行所開設帳戶中之資
    金狀況顯示，被告酉○○○在八十七年九月倒會之前，從無任何退票紀錄，益證
    被告酉○○○確非因資力不足始以召集互助會之方式詐欺告訴人等人之詐欺行為
    。次查，被告酉○○○自開始召集互助會迄倒會之前，均無積欠任何會款、退票
    等情事發生，甚至於到瀕臨倒會之前，凡是已標到會者，其該收取之會款仍無任
    何人未收取，包括告訴人等人在內，除表示自八十七年九月之後之會款無法收取
    外，之前已標得之會款被告並未積欠。被告酉○○○所召集之互助會之所以會倒
    會，實係因部分會員因未排到標會順序，或死會太多，被告酉○○○為顧及其他
    會員權益，拒絕渠等會員標會，因此此部分會員遂採取拒絕繳交會款及在外散佈
    被告酉○○○之互助會危險等謠言，使得其他原本按時繳交會款之會員亦產生疑
    慮而減緩繳交會款，終致倒會。綜上所述，被告酉○○○並未對告訴人等人施用
    詐術，渠等參加被告酉○○○所召集之互助會，均係經過自己深思熟慮之後始自
    行決定加入，被告酉○○○並無詐欺犯行等語。
三、按犯罪事實應依證據認定之，無證據不得推定其犯罪事實；又不能證明被告犯罪
    者，應諭知被告無罪之判決，刑事訴訟法第一百五十四條、第三百零一條第一項
    前段分別定有明文。又認定不利於被告之事實，須依積極證據，苟積極證據不足
  為不利於被告事實之認定時，即應為有利於被告之認定，更不必有何有利之證據
    ；最高法院三十年上字第八一六號判例意旨可資參照。又刑法第三百三十九條第
    一項詐欺罪之成立，以意圖為自己或第三人不法所有，以詐術使人將本人或第三
    人之物交付為要件。所謂以詐術使人交付，必須被詐欺人因其詐術而陷於錯誤，
    若其所用方法，不能認為詐術，亦不致使人陷於錯誤，即不構成該罪。亦有最高
    法院四十六年度台上字第二六０號判例意旨可資參照。
四、經查：
    本案部分：
   (1)告訴人癸○○部份：
      癸○○庭呈其參與被告之互助會清單中顯示：
      三千元的有兩個組（Ａ３０３、Ｂ３０２）四個會（各組流水編號依序為１
        ３０、１３１及４６、４７），而此四個會均為活會，此為被告所承認之債
        務，查其中並無冒標或造假等情事，應屬民事上之糾紛，非得以詐欺罪相繩
        。
      五千元的三組（Ａ５０２、Ｃ５０３、Ｄ５０２）六個會（各組流水編號依
        序為９１、９２及５３、５４及８７、８８），六個會中有四個活會、二個
        死會，亦為被告所承認之債務，亦無冒標或造假之情事，亦非詐欺罪所能相
        繩。
      一萬元的有一組（Ｃ１０２）二個會（流水編號為５７、５８），而告訴人
        聲稱僅其一（５７號）為死會，另一為活會，查被告之相關標會記錄，註記
        有「８７／２／１２」之字樣，疑似會首冒標。而被告經訊辯稱，此乃電腦
        出了問題，電腦單記錄上之錯誤，被告所言雖不無推衍卸責之嫌，惟查Ｃ１
        ０２之開標日為每月１０日及雙月２５日加標，註記上之「２／１２」不論
        指二月十二日或十二月二日，均非開標之日，若會首欲冒標，則手法未免過
        於拙劣，是冒標之可能性不高，另被告亦承認此活會之債務，稱尚積欠告訴
        人二百多萬元未返還，是審酌各情形，認為應係屬民事糾紛，尚無冒標之情
        事，不能以詐欺罪論擬。
   (2)告訴人丑○部份：
      丑○庭呈其參與被告之互助會清單中顯示：
      (1)三千元的有兩個組（Ｂ３０１、Ｂ３０３）四個會（各組流水編號依序為５
        ９、６０及１１３、１１４），其中Ｂ３０１二會均為死會，而Ｂ３０３二
        會均為活會，此為被告所承認之債務，亦無冒標或造假等情事。
      (2)五千元的三組（）共四會，其中：Ｄ５０２組（流水編號為８６）
        為一活會，紀錄上與被告所陳述相符合，較無爭議。而Ｂ５０２組中，告
        訴人聲稱有參加二會，但依據證據資料顯示，告訴人只有參加流水編號為５
        １之一會而已，是否如被告所言（本院卷二４月／１１日庭訊頁８），告訴
        人利用別人的名義跟會不得而知。抑或實際上是告訴人混淆了本組和Ｃ５
        ０４組之會數（記錄上有二會，告訴人說只有參加一會，後來又改成二會）
        ，因為依告訴人呈檢察官起訴之附證中所示，告訴人在Ｂ組和Ｃ組之總會數
        應為三會無誤，只是告訴人或許只記得總會數，而記錯了所參加的究係那一
        組，至於後來告訴人於本院再呈之統計資料，卻又把告訴所稱參加之Ｃ５
        ０６一活會，更改為Ｃ５０４組二活會，造成告訴人Ｂ組和Ｃ組之總會數
        從三會變成四會之結果，似乎是告訴人自行更改資料。或者，告訴人自己根
        本就不清楚自己究竟加入者係那些會、那些組之中，所以資料前後難以相符
        。但是，不論上述情形何者為實情，被告大抵上皆承認這些債務，也沒有無
        冒標或造假之情事，復無其他積極證據，應該也不該當詐欺罪。
   (3)告訴人王裕豊部份：
      王裕豊（即為會單中之王文豐）庭呈其參與被告之互助會清單中顯示：
      (1)其參加五千元的有一組（Ｃ５０６）一會（流水編號為７３）為活會，無爭
議之處。
      (2)至於其參加一萬元的二組（Ｄ１０１無爭議，另一組為Ｂ１０２、後來告訴
人又改稱Ｂ１０２為Ｄ１０２，且找不到Ｄ１０２之會單），一萬元的共有二會（Ｄ
１０１流水編號為５９，另一組不詳）。訊稱被告亦承認告訴人參加一萬元的有兩會
，至於是否有Ｂ１０２這一組，要回去清查後再呈報，然迄未呈報。至於Ｂ１０２，
查本案相關之三十一個會之中，根本不存在有Ｂ１０２這個會組，是否是以前的舊會
債務不得而知，被告亦說要再清查。而告訴人後來將Ｂ１０２改為Ｄ１０２之原因究
係為何，則不無疑問之處，或許告訴人自己亦不清楚究竟參加了那幾個會，然大致上
言之，也不存在冒標欺騙之情事，復無其他積極證據，應無詐欺之行為。
   (4)告訴人甲○○部份：
      甲○○庭呈其參與被告之互助會清單中顯示：
      (1)其僅參加一萬元的一組（Ｄ１０１）一會（流水編號為５８）為活會，與證
據資料相符合，亦無爭議之處。
      (2)被告對此債務無爭執，復無其他證據顯示有欺騙之情事，不該當詐欺罪。
   (5)告訴人子○○部份：
      子○○庭呈其參與被告之互助會清單中顯示：
      (1)其僅參加五千元的一組（Ｃ５０６）一會（流水編號為６０）為活會，與證
據資料相符合，亦無爭議之處。
      (2)但告訴人於向檢察官告訴之際，曾表示另有參加五千元組Ａ５０２二會（一
死會一活會）、三千元組Ａ３０２二會（均活會），為何後來大幅修改，令人起疑，
是否如被告所說，係由蔡建春轉讓給子○○（本院卷二頁９），不得而知，即便如被
告所言，真係由蔡建春概括承受而來，蔡建春原先所參加者乃是Ａ５０２與Ａ３０３
，與告訴人原先所陳述亦不相符，不無疑問。惟不論如何，根據種種證據顯示，被告
對其施用詐欺之情形難以證明，是故亦不成立詐欺罪。
   (6)告訴人辰○○○部份：
      (1)辰○○○於偵察階段中陳稱參加五千元的一組（Ｄ５０３）一會為活會，但
        與相關證據資料不相符合，訊據被告供稱並不認識此告訴人，可能係用他人
        名義參加合會。
      (2)復查本案中之會員，因諸原因不以其真名入會所在多有，告訴人是否真有入
        會，本僅牽涉是否與被告間有債之關係，即便無入會，發現犯罪事實者，亦
        得逕為告發自不待言，惟查就告訴人與被告間之情形視之，被告應無詐欺告
        訴人之情事，即便告訴人實質上乃係繳納會款之人，此應僅屬雙方間之債務
        糾紛而已，非刑法所應過問。
   (7)至於告訴人丑○、癸○○另指稱被告等於８７年８月底即已知倒會，但仍向不
      知情的告訴人收取會款（檢附證據：８７年９月１日、５日、１０日之會金收
      據），明顯惡意詐欺等語。告訴人所稱雖非無憑據，唯查詐欺罪之該當者，客
      觀上須該當施用詐術、使人陷於錯誤、並為財物之交付等要件，而主觀上復亦
      須具備詐欺之意圖與故意。查被告之支付能力，固於８７年以降即左右見絀，
      至８７年８月、９月，果真而以倒會告終（先姑不論倒會之原因為何）。惟，
      首先，所謂「宣布倒會之時點」亦容有討論之空間，究竟是以眾人皆拒交會錢
      之日起算（更何況眾人拒交會錢之日無法一致），亦或是以債權人會議召開之
      日起算？其次，收受會款本是合會會首根據合會契約而來的權利之一，即便合
      會果真已無法繼續下去，很難單純因被告不為告知倒會之消息，即課予會首等
      作為權利，而論以不作為之詐欺，亦即，會首是否因未通知會員倒會而該當不
      作為之詐欺，尚有討論之空間；換言之，在停會之前會首自得按期向會員收取
      會款。再者，告訴人雖受有財產上之損失，惟本案合會之情形不同於一般單純
      之詐欺犯罪，告訴人繳交合會會款，如果是死會之會錢，則告訴人等之財產並
      未受到損害，甚至於本是基於合會契約之義務；再退一步言，縱算被告等人客
      觀上皆該當詐欺之客觀要件，但綜合種種證據顯示，被告等人應無主觀上詐欺
      之故意與意圖，因：
      被告所積欠之債務顯非透過詐欺幾筆會款即可彌平，動機似不強；被告之
      主觀意思自是希望合會能夠繼續運轉下去，是故繼續收受會款亦應無詐欺之意
      圖；是故，告訴人等雖因被告之不作為而主張被詐欺，但被告至少亦應無主觀
      上之故意與詐欺意圖而不該當詐欺罪之構成要件。
五、以上所述各情，原審依調查證據結果為無罪之諭知，經核並無違誤，公訴人上訴
    意旨指卷內相關證據並未詳查，為無罪判決難以甘服，然按巳○○並非起訴案件
    之告訴人，本院調查所得，原判決既無不當，上訴無理由，應予駁回。
六、其他部分：（檢察官上訴併辦部分）
   (1)被告涉及冒標部份：
      (1)其他告訴人（於本案中為證人）中，以告訴人聲稱自被告之電腦檔案所得之
        冒標資料，經比對會員繳交會款之收據等相關資料後，被告有涉有冒標之情
        事者簡述如下：
        午○○、戊○○、賴素芬部分：被告有冒標之情事。
        卯○○、寅○○部分：被告並無冒標之情事。
        巳○○、丙○○、丁○○部份：告訴人所提供之資料不足，無法證明有冒
          標之情事。
        未○、庚○○、己○、壬○○、辛○○部份：告訴人並無法提出繳交會款
          等相關資料，是亦無法證明被告有冒標之情事。
      (2)茲僅就午○○、戊○○、賴素芬部分，敘述本院得有冒標心證之理由，其他
        部份因證據缺乏或不足，是適用罪疑唯輕原則，附帶一提。
        被告於８７年５月２５日冒標證人午○○五千元之活會（Ｃ５０３），此
          有被告於該日向丙○○等其他會員收受會款之收據，及午○○該會之相關
          收據附卷可稽。
        被告於８７年７月１日冒標證人戊○○三千元之活會（Ａ３０２），此有
          被告於該日向午○○、葉姿利等其他會員收受會款之收據，及戊○○該會
          之相關收據附卷可稽。另，被告亦於８７年８月１日冒標證人戊○○另一
          三千元之活會（Ａ３０３），此有被告於該日向午○○、葉姿利等其他會
          員收受會款之收據，及戊○○該會之相關收據附卷可稽。此外，被告更於
          ８７年８月５日冒標證人戊○○五千元之活會（Ｂ５０３），此亦有被告
          於該日向午○○等其他會員收受會款之收據，及戊○○該會之相關收據附
          卷可稽。
        被告於８７年２月１０日冒標證人賴素芬五千元之活會（Ｃ５０２），此
          有被告於該日向午○○等其他會員收受會款之收據，及賴素芬該會之相關
          收據附卷可稽。
      (3)依上述物證及證人之結稱，固可認定被告確實極可能有冒標活會之行為，惟
        不得不指出的是：上述之收據，被告均先以電腦列印，後始持之向會員們收
        受會款，其上用列印之原始資料皆完全一致無矛盾之處，即便是被告據以向
        被冒標會員收受款項之收據，其上亦顯示該被冒標會員為當期之得標者，而
        被冒標之會員，若發現電腦列印之資料有誤，會首被告等始以手寫之方式加
        以更改，由此或可導出兩種看法：被告等若果真存心冒標詐騙，則詐騙之手
        法未免過於拙劣，如此容易被會員識破，實無詐騙之可能性也；而另一種看
        法，則係被告過於有恃無恐，因參加合會之人數眾多，且皆十分信任被告等
        之信用，是故被告利用眾人對其之信任，即便被發現電腦列印之資料有誤，
        會首即稱係電腦出錯、列印資料有誤，馬上以手寫之方式更正之，並藉以取
        得會員們之信任，是故留下每筆被冒標資料皆有用手寫更正之痕跡。
      (4)若回到當時之時空觀之，則不難想見被告之經濟狀況已捉襟見肘，而且被告
        後來即通知會員們，毋庸再行投標，由其決定得標之人即可，是故被告利用
        其決定得標人之機會，自得上下其手，予以控制各組得標之人、繳款、收款
        之情形，以被告所起三十一組會觀之，會員少則六十七會，多則一百六十七
        會，被告固可辯稱因參加人數眾多，出錯、誤載之情形在所難免，惟被告等
        既有發起如此多會之行為，自應以具備管理如此多會之能力為前提，若屢以
        難免出錯為藉口，難免有卸責之嫌。
      (5)但是，平心而論，被告等即便有證人所稱冒標之行為，被冒標之會數所涉及
        之範圍、錢額等，與被告所起之三十一組會相較而言，實在僅能算是一小部
        份，是故，被告等稱會單收據之記錄乃係誤載，其等實欠缺有效管理所有合
        會之能力，再加上資金週轉不靈，是故所有的會不免變成爛帳而無法釐清，
        亦似乎不無可採之處。
      (6)是故，欲判斷被告等有無詐欺之罪嫌，理應將重點置於：人頭會員有無之調
        查，其他的部份或是證據稍嫌不足，或是尚不無值得斟酌之處，實無法遽以
        論斷。惟此部分，因起訴事實，已為無罪之諭知，自無從成立連續犯。應由
        檢察官另行依法處理。
   (2)被告涉及運用人頭部份：
      (1)他案告訴人（本案中為證人）告訴被告等有運用人頭詐欺會款之行為者，主
        要係依據渠等得自被告處之電腦資料。
      (2)經由證人午○○比對電腦資料與會單後之結果，指出會單上之林秀雲、林福
        來、林玉華．．．等多人，皆有可能係不存在之人、有此人但無入會、或原
        先有入會後來無蹤影之人，被告等不是聲稱無法連絡上這些人，就是無法提
        出確切之地址、電話，供詞頗多可疑之處，依前述訴外事實法院不能置喙法
        理此部分並非本案所得過問之處，是諸多問題暫先存而不論，待日後檢察官
        就併案部份偵查終結後，再行審酌相關事證綜合判斷之，併此敘明。
七、綜右所述，本案中告訴人六人所告訴部分，被告等並不該當詐欺罪之構成要件，
    係屬民事糾紛，應另循民事訴訟程序解決。而其他部分，雖被告或有可能另涉有
    冒標或運用人頭之嫌，但涉及運用人頭部分除尚須其他積極證據始得證明，與冒
    標部份均為本案檢察官所起訴之犯罪事實所不及，自非上訴之範圍，均非本判決
    所得過問，否則即會生訴外裁判之違法，而查原判決亦已附帶敘明退回併辦，由
    檢察官另行偵查，亦無不當。
八、原審法院調查證據，雖與本院存有若干不同，惟所認定之事實於結論上無異，是
    故上訴人之上訴為無理由，應予駁回。
據上論結，應依刑事訴訟法第三百六十八條，判決如主文。
本案經檢察官李良忠到庭執行職務。
中      華      民      國    九十一    年      七      月    三十一    日
                              臺灣高等法院刑事第十八庭
                                  審判長法  官  吳      敦
                                        法  官  劉  慧  芬
                                        法  官  吳  明  峰
右正本證明與原本無異。
不得上訴。
                                        書記官  李  華  安
中      華      民      國    九十一    年      七      月    三十一    日
